臺灣臺東地方法院刑事裁定
110年度聲字第54號
聲明異議人
即  受刑人  莊仁茂



上列聲明異議人即受刑人因違反毒品危害防制條例案件，對於臺
灣臺東地方檢察署檢察官之執行指揮（101年度執從字第93號）
聲明異議，本院裁定如下：
    主  文
聲明異議駁回。
    理  由
一、聲明異議意旨略以：聲請人即受刑人莊仁茂對於犯罪所得未
    扣案，應扣除屬合法，受刑人並不爭執，惟聲請人在監所之
    保管金收入，除入監攜帶外，均係家屬接見時寄入，並非受
    刑人因犯罪行為所獲得之不法利益，若認定家屬寄入款項屬
    犯罪所得並沒收，有過苛之虞，並影響受刑人生活所需，且
    欠缺刑法重要性，認應返還入監後扣除之款項等語。
二、按受刑人或其法定代理人或配偶以檢察官執行之指揮為不當
    者，得向諭知該裁判之法院聲明異議；法院應就疑義或異議
    之聲明裁定之，刑事訴訟法第484條、第486條分別定有明文
    。又所稱「諭知該裁判之法院」，乃指對被告之有罪判決，
    於主文內實際宣示其主刑、從刑之裁判而言（最高法院106
    年度台抗字第305號裁定意旨參照）。查本件聲明異議人係
    對檢察官就本院100年度訴字第223號等確定判決所為沒收諭
    知之執行指揮聲明異議，故本院為諭知該裁判之法院，對本
    件聲明異議有管轄權。
三、按罰金、罰鍰、沒收及沒入之裁判，應依檢察官之命令執行
    之；前條裁判之執行，準用執行民事裁判之規定；對於薪資
    或其他繼續性給付之債權所為強制執行，於債權人之債權額
    及強制執行費用額之範圍內，其效力及於扣押後應受及增加
    之給付；債務人對於第三人之債權，係維持債務人生活所必
    需者，不得為強制執行，刑事訴訟法第470條第1項前段、第
    471條第1項及強制執行法第115條之1第1項、第122條第2項
    分別定有明文。強制執行法對於維持債務人生活客觀上所需
    者，非欲藉此而予債務人寬裕之生活，而係兼顧人權，認有
    酌留之必要，即使對於受刑人「維持生活客觀所需」之標準
    或有差別，此項規範之適用亦無例外，上開刑事訴訟法第47
    1條第1項規定沒收裁判之執行「準用」執行民事裁判之規定
    ，就保障受刑人獄中人權之意旨，維持受刑人於監獄生活中
    最低生活所需之規範目的而言，在此範圍內亦有準用。又受
    刑人作業所獲取之勞作金屬其額外收入，而保管金乃其親友
    救濟受刑人之捐贈為受刑人之財產，及依法不得扣押、讓與
    或供擔保之退休金、勞工保險老年年金經轉存入個人金融帳
    戶後，既與存入銀行之其餘收入同，已變成其對存款銀行之
    金錢債權，性質上屬對存款銀行請求付款之權利無異，三者
    均得為檢察官執行沒收處分抵償之標的。是檢察官指揮執行
    沒收，就受刑人勞作金、保管金及退休年金等財產，若已兼
    顧受刑人在監執行生活所需，而依強制執行法相關規定意旨
    ，酌留受刑人在監獄生活所需定額金錢者，除部分人員具特
    殊原因或特殊醫療需求等因素，允個別審酌外，即難謂有何
    不當（最高法院109年度台抗字第500號裁定意旨參照）。
四、經查，聲明異議人因違反毒品危害防制條例案件，經本院以
    100年度訴字第223號、100年度訴字第251號、101年度訴字
    第31號判決應執行有期徒刑7年，並就犯罪所得新臺幣（下
    同）1萬9100元諭知沒收、追徵確定。嗣臺灣臺東地方檢察
    署執行檢察官依前開確定判決執行追徵，以103年3月11日東
    檢培丁101執從93字第03898號函請法務部○○○○○○○，及陸續
    以附件所示日期與文號函請法務部○○○○○○○○○○○，就保管受
    刑人之保管金、勞作金，於1萬9100元及逐次扣除前次已查
    扣金額之範圍內，酌留受刑人每月在監生活所需之費用（10
    3年3月11日函載每月1200元、104年11月12日以後每月1000
    元、107年6月15日以後每月3000元、108年1月16日以後加註
    「如不足3000元，在1000元以上，得以每月為一期，分期扣
    取，一次最多扣取500元」），其餘部分匯送該署辦理追徵
    犯罪所得（即本案執行命令）等情，有前開判決、臺灣臺東
    地方檢察署函、臺灣高等法院被告前案紀錄表在卷可稽，且
    經本院調取臺灣臺東地方檢察署101年度執從字第93號執行
    案卷全卷查閱無訛。
五、受刑人雖主張：執行檢察官所追繳之保管金非屬犯罪所得之
    不法利益，扣款有過苛之虞，並影響受刑人生活所需，且欠
    缺刑法重要性，而應予返還等語，然受刑人在監之保管金既
    係其家屬所寄送贈與，即屬受刑人之財產，依上說明，自得
    為檢察官執行追徵處分時資為抵償之標的，是受刑人此部分
    主張，當屬無據。又受刑人期間既已於監執行，日常膳宿均
    由監獄提供，如有醫療必要，亦由監獄提供必要醫治，縱有
    添購衣物及盥洗、清潔用具需求，由於僅供其個人使用，且
    通常需經一段時日始需添購，並無時常購買而經常花用金錢
    之必要，其一般性花費不高，且聲明異議人亦未說明有何特
    殊原因或醫療需求等因素，致應提高酌留生活費用之事證。
    而執行檢察官於本案執行命令中已保留每月至少1000元予受
    刑人作為生活費用，若有多餘部分，始執行沒收及追徵，顯
    已考量並酌留受刑人日常生活所需費用，並無使其生活陷入
    困頓之虞，並無逾越達成執行目的所必要限度之情形，亦難
    認有過苛執行之虞。綜上所述，本件執行檢察官以本案執行
    命令對受刑人執行追徵，並無違法或不當，受刑人以前詞指
    摘檢察官所為本案執行命令之執行指揮不當，並無理由，應
    予駁回。
據上論斷，應依刑事訴訟法第486 條，裁定如主文。
中　　華　　民　　國　　110 　年　　11　　月　　30　　日
                  刑事第三庭  法  官  朱貴蘭
以上正本證明與原本無異。
如不服本裁定，應於裁定送達後5日內向本院提出抗告狀（須附
繕本）。「切勿逕送上級法院」
中　　華　　民　　國　　110 　年　　11　　月　　30　　日
                              書記官  邱仲騏